【裁判字號】    91,交易,345
【裁判日期】    920710
【裁判案由】    過失致死
【裁判全文】
臺灣臺北地方法院刑事判決                        九十一年度交易字第三四五號
    公  訴  人  臺灣臺北地方法院檢察署檢察官
    被      告  乙○○
右列被告因過失致死案件，經檢察官提起公訴（九十一年度偵字第四六七七號、第六
四０八號），本院判決如左：
    主    文
乙○○因過失致人於死，處有期徒刑玖月。
    事    實
一、乙○○於民國九十一年一月八日上午七時三十分許，騎乘車牌號碼ＭＺＲ－八四
    ０號重型機車，沿臺北市○○○路由東向西方向行駛，行近該路段與吉林路交岔
    路口、尚未超越民族東路東向西方向停止線之際，原應注意駕駛人駕駛汽車，應
    遵守道路交通標誌、標線、號誌之指示，而行車管制號誌「圓形黃燈」用以警告
    車輛駕駛人及行人，表示紅色燈號即將顯示，屆時將失去通行路權，而當時天氣
    晴、日間自然光線、視距良好，市區○○道路乾燥、無缺陷及障礙，行車管制號
    誌運作正常，依其智識、能力又無不能注意之情事，詎乙○○雖發覺東西向行車
    管制號誌已轉變為圓形黃燈、即將喪失通行路權，仍貿然超越民族東路口東向西
    方向停止線、進入路口，俟民族東路東西向行車管制號誌轉變為圓形紅燈、吉林
    路南北向行車管制號誌轉變為圓形綠燈，乙○○所乘機車猶在路口東側、未能及
    時通過路口，適有林陶鈞騎乘車牌號碼ＡＱＫ－九五０號重型機車沿臺北市○○
    路由南向北方向行駛，行經該路段與民族東路交岔路口處停等紅燈，擬左轉西向
    進入民族東路，亦疏未注意車前狀況、隨時採取必要之安全措施，俟行車管制號
    誌轉變為綠燈後即貿然起步前行，突見乙○○所乘機車駛近乃緊急煞車閃避，仍
    失去平衡、人車倒地滑行，乙○○所乘機車車頭再撞及倒地後林陶鈞所乘機車，
    林陶鈞因而受有左膝、左中指擦傷之傷勢，林陶鈞之頭部並因此受劇烈震盪，受
    有頭部外傷合併瀰漫性神經軸突損傷之傷勢。乙○○肇事後，於警員前往現場處
    理時，不逃避接受裁判而當場向警員自首、承認為肇事人而願接受裁判，並當場
    與尚未發覺頭部受傷之林陶鈞議妥由乙○○賠償林陶鈞新臺幣一千五百元後各自
    返家，詎林陶鈞自當日下午三時許即陸續產生頭部疼痛、嘔吐、情緒不穩定、意
    識混亂等症狀，於同年月九日、十二日、十四日前往行政院國軍退除役官兵輔導
    委員會臺北榮民總醫院（以下簡稱臺北榮總）診治，於同年月十五日入住臺北榮
    總，並於同年月二十五日進行腦部腹腔引流管手術，仍因頭部外傷合併瀰漫性神
    經軸突損傷、病毒性腦膜炎引發急性腦水腫，於同年二月十八日上午十時十五分
    許因多器官衰竭不治死亡。
二、案經林陶鈞之父母丁○○、丙○訴由臺灣臺北地方法院檢察署檢察官偵查起訴。
    理    由
一、訊據被告乙○○固不否認於右揭時間騎乘車牌號碼ＭＺＲ－八四０號重型機車沿
    臺北市○○○路由東向西方向行駛，行近該路段與吉林路交岔路口、尚未超越民
    族東路東向西方向停止線之際，雖發覺東西向行車管制號誌已轉變為圓形黃燈、
    即將喪失通行路權，仍貿然超越民族東路口東向西方向停止線、進入路口，俟民
    族東路東西向行車管制號誌轉變為圓形紅燈，其所乘機車猶在路口東側、未能及
    時通過路口，適被害人林陶鈞騎乘車牌號碼ＡＱＫ－九五０號重型機車沿臺北市
    ○○路由南向北方向行駛，行經該路段與民族東路交岔路口處停等紅燈，俟行車
    管制號誌轉變為綠燈後即左轉西向進入民族東路，突見被告所乘機車駛近乃緊急
    煞車閃避，仍失去平衡、人車倒地滑行，被告所乘機車車頭再撞及倒地後被害人
    所乘機車，被害人因而受有左膝、左中指擦傷之傷勢，被告當場與被害人議妥由
    被告賠償新臺幣一千五百元後各自返家，詎被害人自當日下午三時許即陸續產生
    頭部疼痛、嘔吐、情緒不穩定、意識混亂等症狀，於同年月九日、十二日、十四
    日前往臺北榮總診治，於同年月十五日入住臺北榮總，並於同年月二十五日進行
    腦部腹腔引流管手術，仍因頭部外傷合併瀰漫性神經軸突損傷、病毒性腦膜炎引
    發急性腦水腫，於同年二月十八日上午十時十五分許因多器官衰竭不治死亡等情
    ，惟矢口否認因過失致被害人林陶鈞死亡，辯稱：當日被害人所受傷勢輕微，故
    雙方議妥以新臺幣一千五百元和解，不知被害人何以竟死亡，被害人之死亡應係
    延誤治療且因醫師誤診所致，與車禍無涉云云。
二、經查：
（一）被告於九十一年一月八日上午七時三十分許，騎乘車牌號碼ＭＺＲ－八四０號
      重型機車，沿臺北市○○○路由東向西方向行駛，行近該路段與吉林路交岔路
      口、尚未超越民族東路東向西方向停止線之際，雖發覺東西向行車管制號誌已
      轉變為圓形黃燈、即將喪失通行路權，仍貿然超越民族東路口東向西方向停止
      線、進入路口，俟民族東路東西向行車管制號誌轉變為圓形紅燈、吉林路南北
      向行車管制號誌轉變為圓形綠燈，被告所乘機車猶在路口東側、未能及時通過
      路口，適被害人騎乘車牌號碼ＡＱＫ－九五０號重型機車沿臺北市○○路由南
      向北方向行駛，行經該路段與民族東路交岔路口處停等紅燈，擬左轉西向進入
      民族東路，亦疏未注意車前狀況、隨時採取必要之安全措施，俟行車管制號誌
      轉變為綠燈後即貿然起步前行，突見被告所乘機車駛近乃緊急煞車閃避，仍失
      去平衡、人車倒地滑行，被告所乘機車車頭再撞及倒地後被害人所乘機車，被
      害人因而受有左膝、左中指擦傷之傷勢，被害人之頭部並因此受劇烈震盪，受
      有頭部外傷合併瀰漫性神經軸突損傷之傷勢，被告當場與尚未發覺頭部受傷之
      被害人議妥由被告賠償林陶鈞新臺幣一千五百元後各自返家，詎被害人自當日
      下午三時許即陸續產生頭部疼痛、嘔吐、情緒不穩定、意識混亂等症狀，於同
      年月九日、十二日、十四日前往臺北榮總診治，於同年月十五日入住臺北榮總
      ，並於同年月二十五日進行腦部腹腔引流管手術，仍因頭部外傷合併瀰漫性神
      經軸突損傷、病毒性腦膜炎引發急性腦水腫，於同年二月十八日上午十時十五
      分許因多器官衰竭不治死亡之事實，除被害人頭部傷勢是否本件車禍所致、被
      害人之死亡與本件車禍有無因果關係外，業據被告坦承不諱，核與證人即當日
      到場處理之臺北市政府警察局中山分局交通分隊員警楊啟華、被害人住院時之
      臺北榮總治療醫師蔡孟洋證述情節相符，並與被害人於警訊中之指訴及被害人
      父母丁○○、丙○指述情節一致，復有臺北市政府警察局中山分局交通分隊道
      路交通事故調查報告表（道路交通事故調查報告表「備註現場圖人車物符號欄
      」中雖將被告所乘機車標示為Ｂ，將被害人所乘機車標示為Ａ，但依談話紀錄
      表之記載，被告所乘機車應為圖示之Ａ車，被害人所乘機車應為圖示之Ｂ車，
      該部分顯係誤載）、談話紀錄表、補充資料表、中央健康保險局健保審字第０
      九一００三五五八九號覆函暨被害人門診就醫記錄明細表、診斷證明書、臺灣
      臺北地方法院檢察署相驗屍體證明書附卷可稽；當日被害人受有受有左膝、左
      中指擦傷之傷勢，頭部並因此受劇烈震盪，受有頭部外傷合併瀰漫性神經軸突
      損傷之傷勢，但被害人當場並未發覺頭部受傷，與被告議妥由被告賠償新臺幣
      一千五百元後各自返家，詎被害人自當日下午三時許即陸續產生頭部疼痛、嘔
      吐、情緒不穩定、意識混亂等症狀，於同年月九日、十二日、十四日前往臺北
      榮總診治，於同年月十五日入住臺北榮總，並於同年月二十五日進行腦部腹腔
      引流管手術，仍因頭部外傷合併瀰漫性神經軸突損傷、病毒性腦膜炎引發急性
      腦水腫，於同年二月十八日上午十時十五分許因多器官衰竭不治死亡，復經臺
      灣臺北地方法院檢察署檢察官督同法醫師相驗屬實，有勘驗筆錄、驗斷書、相
      驗屍體證明書、相驗照片可按；而當時天氣晴、日間自然光線、視距良好，市
      區○○道路乾燥、無缺陷及障礙，行車管制號誌運作正常，依其智識、能力又
      無不能注意之情事，亦據臺北市政府警察局中山分局交通分隊據報處理之員警
      觀察、記載明確，有道路交通事故調查報告表在卷可考。
（二）被告雖否認因過失致被害人林陶鈞死亡，辯稱當日被害人所受傷勢輕微，被害
      人之死亡應係延誤治療且因醫師誤診所致，與車禍無涉云云，然：
    １被害人車禍前僅曾於九十年十二月十七日、二十四日因頭痛、身體痠痛前往位
      在臺北市北投區○○○路○段一二一號、鄰近住處之「鴻佑診所」診治，經醫
      師檢視診斷結果為呼吸道感染、淋巴腺炎，此經證人即「鴻佑診所」醫師吳道
      光證述明確，核與中央健康保險局健保審字第０九一００三五五八九號覆函暨
      被害人門診就醫記錄明細表、被害人病歷資料所載吻合，是被害人於車禍前頭
      部並未受有任何外傷或受劇烈晃動、碰撞而前往醫療院所就診。
    ２本件被害人係因頭部外傷合併瀰漫性神經軸突損傷、病毒性腦膜炎引發急性腦
      水腫，於九十一年二月十八日上午十時十五分許因多器官衰竭不治死亡，此經
      臺灣臺北地方法院檢察署檢察官督同法醫師相驗屬實，有勘驗筆錄、驗斷書、
      相驗屍體證明書、相驗照片可按，並經證人即被害人住院時之臺北榮總治療醫
      師蔡孟洋證述屬實，前已述及，而瀰漫性神經軸突損傷為腦部神經軸突損傷、
      斷裂，性質上為程度嚴重之腦震盪，係嚴重腦部外傷造成之現象，被害人因頭
      部並無明顯外傷，故應係發生嚴重之晃動、跌倒始會造成，至病毒性腦膜炎則
      為病毒感染，無法確定被害人係何時感染，此並經證人蔡孟陽證述翔實，被害
      人車禍前頭部既未曾受有任何外傷或受劇烈晃動、碰撞而前往醫療院所就診，
      業如前述，則被害人係因本次車禍人車倒地滑行嚴重晃動頭部導致瀰漫性神經
      軸突損傷，與不詳時間感染之病毒性腦膜炎併引發急性腦水腫、多重器官衰竭
      而死亡，殆無疑義。
    ３被害人車禍後確未發覺頭部受傷，僅前往位在臺北市○○區○○街九十八號之
      「愛安診所」驗傷、治療，但於當日上午稍晚又曾因頭部、眼睛疼痛前往位在
      臺北市北投區○○○路○段一二一號、鄰近住處之「鴻佑診所」診治，自當日
      下午三時許即出現嚴重頭部疼痛、嘔吐症狀，於翌日、同年月十二日、十四日
      三度前往臺北榮總診治，於同年月十五日入住臺北榮總，經醫師以電腦斷層掃
      瞄，並未發覺腦部有結構性傷害，且因被害人主訴發生車禍跌倒，但頭部並無
      明顯外傷，卻有意識不清、情緒不穩定、躁動、無法分辨人事時地物之譫妄症
      狀，疑為頭部外傷後精神症，經精神科醫師會診並給予藥物治療，迄同年月二
      十五日被害人意識狀態改變，遂以腦部核磁共振造影檢查，發覺被害人發生急
      性水腦症，且被害人腦部症狀符合瀰漫性神經軸突損傷情狀，乃進行腦室腹腔
      引流管手術，將腦部水引流至腹腔，並給予降腦壓藥物治療及頭部外傷照護，
      惟被害人意識狀況並無改善，於同年月二十七日再轉壞，經再次腦部電腦斷層
      掃瞄，急性水腦症已經改善，遂懷疑有腦膜炎或蜘蛛網膜下腔出血，經抽血並
      洽詢行政院衛生署疾病管制局檢驗項目，檢驗結果發現被害人有單純性庖疹病
      毒及巨大細胞病毒之病毒性腦膜炎，經會診感染科醫師給予抗生素治療，仍於
      同年二月十八日合併多重器官衰竭不治死亡，已經證人蔡孟陽、「鴻佑診所」
      醫師吳道光證述纂詳，核與被害人父母丁○○、丙○指述情節一致，並有中央
      健康保險局健保審字第０九一００三五五八九號覆函暨被害人門診就醫記錄明
      細表、診斷證明書在卷可考，故被害人自車禍當日起至住院日止，八日內共就
      診四次，第四次並住院治療，就醫並無延誤情形；而醫師於檢視、診斷被害人
      期間，非唯進行多次腦部電腦斷層掃瞄、一次核磁共振造影檢查、血液病毒檢
      查，並會診精神科醫師、感染科醫師、給予藥物治療、抗生素治療及進行腦室
      腹腔引流管手術，亦難僅以被害人終不治死亡，遽認醫師誤診或延誤治療；參
      諸被害人頭部並無明顯外傷，且車禍後初始自身並未發覺頭部受傷，首次腦部
      電腦斷層掃瞄亦未發現任何結構性傷害，但其入院時已經意識不清，有情緒不
      穩定、躁動、無法分辨人事時地物之譫妄症狀，前業提及，被害人顯始終無法
      具體對診治之醫師陳述事故經過、碰撞部位、力道或疼痛不適之部位、情形、
      感覺，僅能由醫師自行依資料研判，是本件診治被害人之醫師並無誤診及延誤
      治療情事，應堪認定。
    ４綜上所述，被告所辯被害人之死亡應係延誤治療且因醫師誤診所致，與車禍無
      涉云云，要屬卸責、避就之詞，委無可採。
（三）按道路交通安全規則所用「汽車」指在道路上不依軌道或電力架線而以原動機
      行駛之車輛（包括機器腳踏車）；前項第一款所指之汽車，如本規則同一條文
      或相關條文就機器腳踏車另有規定者，係指除機器腳踏車以外四輪以上之車輛
      ；駕駛人駕駛汽車，應遵守道路交通標誌、標線、號誌之指示；汽車行駛時，
      駕駛人應注意車前狀況，隨時採取必要之安全措施；行車管制號誌「圓形黃燈
      」用以警告車輛駕駛人及行人，表示紅色燈號即將顯示，屆時將失去通行路權
      ，道路交通安全規則第二條第一項第一款、第二項、第九十條、第九十四條第
      三項、道路交通標誌標線號誌設置規則第二百零六條第四款定有明文。本件被
      告於九十一年一月八日上午七時三十分許，騎乘車牌號碼ＭＺＲ－八四０號重
      型機車，沿臺北市○○○路由東向西方向行駛，行近該路段與吉林路交岔路口
      、尚未超越民族東路東向西方向停止線之際，當時天氣晴、日間自然光線、視
      距良好，市區○○道路乾燥、無缺陷及障礙，行車管制號誌運作正常，依其智
      識、能力又無不能注意之情事，前均論及，被告雖發覺東西向行車管制號誌已
      轉變為圓形黃燈、即將喪失通行路權，仍貿然超越民族東路口東向西方向停止
      線、進入路口，俟民族東路東西向行車管制號誌轉變為圓形紅燈、吉林路南北
      向行車管制號誌轉變為圓形綠燈，其所乘機車猶在路口東側、未能及時通過路
      口，適被害人騎乘車牌號碼ＡＱＫ－九五０號重型機車沿臺北市○○路由南向
      北方向行駛，行經該路段與民族東路交岔路口處停等紅燈，擬左轉西向進入民
      族東路，亦疏未注意車前狀況、隨時採取必要之安全措施，俟行車管制號誌轉
      變為綠燈後即貿然起步前行，突見被告所乘機車駛近乃緊急煞車閃避，仍失去
      平衡、人車倒地滑行，被告所乘機車車頭再撞及倒地後被害人所乘機車，被害
      人因而受有左膝、左中指擦傷之傷勢，被害人之頭部並因此受劇烈震盪，受有
      頭部外傷合併瀰漫性神經軸突損傷之傷勢，自當日下午三時許即陸續產生頭部
      疼痛、嘔吐、情緒不穩定、意識混亂等症狀，於同年月九日、十二日、十四日
      前往臺北榮總診治，於同年月十五日入住臺北榮總，仍因頭部外傷合併瀰漫性
      神經軸突損傷、病毒性腦膜炎引發急性腦水腫，於同年二月十八日上午十時十
      五分許因多器官衰竭不治死亡，被告有疏未遵守交通號誌指示之過失甚明，且
      其過失行為與被害人之死亡間，有相當因果關係，臺北市車輛行車事故鑑定委
      員會亦同此見解，有臺北市車輛行車事故鑑定委員會北鑑審字第０九一三０三
      一三四００號覆函暨鑑定意見書、附圖、說明可佐。被害人雖亦有疏未注意車
      前狀況、隨時採取必要安全措施之過失，前均提及，但被害人之過失並不能解
      免被告之過失，併此敘明。
（四）則本件事證明確，被告犯行堪以認定，應依法論科。
三、核被告所為，係犯刑法第二百七十六條第一項因過失致人於死罪。被告於肇事後
    、警員前往現場處理時，不逃避接受裁判而當場向警員自首、承認為肇事人而願
    接受裁判，已經證人楊啟華證述無訛，且有臺北市政府警察局交通警察大隊自首
    調查報告表可參，被告對於有權偵查犯罪之機關尚不知犯罪事實及犯罪人之前自
    首而願接受裁判，應依刑法第六十二條前段之規定減輕其刑。爰審酌被告並無前
    科、素行良好，有臺灣高等法院被告全國前案紀錄表可考，因一時貪便求快、疏
    未遵守道路交通安全規則，終至肇事致人於死，造成無可挽救之遺憾，並使被害
    人家屬痛失至親，犯罪所生危害甚重，犯後雖旋即自首，但事故發生迄今已逾一
    年半猶未賠償被害人家屬所受損害，且自檢察官偵查中起即否認犯行、推諉塞責
    、飾詞狡辯，使被害人家屬傷痛難平，惟就事故之發生，被害人亦有過失等一切
    情狀，量處如主文所示之刑。
據上論斷，應依刑事訴訟法第二百九十九條第一項前段，刑法第二百七十六條第一項
、第六十二條前段，罰金罰鍰提高標準條例第一條前段，判決如主文。
本案經檢察官甲○○到庭執行職務。
中      華      民      國    九十二    年      七      月      十      日
                                  臺灣臺北地方法院交通法庭
                                          法  官  洪  文  慧
右正本證明與原本無異。
如不服本判決，應於判決送達後十日內向本院提出上訴狀(應抄附繕本)。告訴人
或被害人如對於本判決不服者，應具備理由請求檢察官上訴，其上訴期間之計算
係以檢察官收受判決正本之日期為準。
                                          書記官  江  虹  儀
中      華      民      國      九十二      年    七    月      十     日
附錄本案論罪科刑法條全文：
中華民國刑法第二百七十六條
 (過失致死罪)
因過失致人於死者，處二年以下有期徒刑、拘役或二千元以下罰金。
從事業務之人，因業務上之過失犯前項之罪者，處五年以下有期徒刑或拘
役，得併科三千元以下罰金。


司法院資訊處製作；財團法人民間司法改革基金會備份。
